【裁判字號】    95,台上,2939
【裁判日期】    951227
【裁判案由】    清償借款
【裁判全文】
最高法院民事判決            九十五年度台上字第二九三九號
上  訴  人  甲○○
訴訟代理人  施志明律師
被 上訴 人  台灣土地銀行股份有限公司豐農分行
法定代理人  乙○○
訴訟代理人  張秀瑜律師
            陳大俊律師
上列當事人間請求清償借款事件，上訴人對於中華民國九十四年
十二月二十八日台灣高等法院台中分院再審判決（九十四年度重
再字第一五號），提起上訴，本院判決如下：
    主  文
上訴駁回。
第三審訴訟費用由上訴人負擔。
    理  由
本件上訴人主張：前台中縣豐原市農會（嗣因金融合併，由被上
訴人承受訴訟，下稱被上訴人）以伊向其借款新台幣（下同）四
千九百五十萬元，餘欠二千六百三十七萬四千九百四十四元，及
自民國八十七年五月二十九日起算之約定利息、違約金尚未清償
為由，起訴請求伊如數給付，經原法院八十六年度重上字第二八
號判決被上訴人勝訴，並經最高法院裁定駁回伊之上訴確定（下
稱原確定判決）。嗣伊發現在被上訴人處所設伊之第一四四六八
帳號（下稱系爭帳戶）開戶資料，竟無開戶建檔登錄單，僅有印
鑑卡及欠缺戶名之五百元存款條各一紙（下稱系爭新證據），而
印鑑卡又僅背面為伊親自簽名，正面則非伊所親簽，顯無從因伊
在印鑑卡背面簽名，即認已完成開戶手續。況五百元存款條亦非
伊所書寫，益見伊未申請開立系爭帳戶。該帳戶既非伊所有，被
上訴人將借款存入該帳戶，即不能認係交付予伊，兩造間消費借
貸契約自屬未成立。被上訴人請求伊返還借款，殊屬無理。原確
定判決於法尚有未合，如斟酌系爭新證據，必可使伊受有利之裁
判。爰依民事訴訟法第四百九十六條第一項第十三款規定，提起
再審之訴，求為廢棄原法院八十六年度重上字第二八號確定判決
，並駁回被上訴人在前訴訟程序第一審之訴之判決。
被上訴人則以：原確定判決係綜合各項事證，以上訴人同意以其
名義向伊借款，而在空白借據、約定書、開戶印鑑卡、農會會員
申請書、借款申請書上簽名，並授權羅文雄等處理其他相關事務
，認定上訴人應就該借款負借款人之清償責任。上訴人縱提出系
爭新證據，亦難憑以否認其同意借款及授權行為，無從受較有利
之裁判，其再審之訴顯無理由等語，資為抗辯。
原審斟酌全辯論意旨及調查證據之結果，以：依「農漁會存摺存
款實務」作業規定，金融機構受理顧客申請開立存款戶，應即請
客戶填具「印鑑卡」一份及新開戶建檔登錄單；同時審核開戶資
格，並核驗有關證照正本。於「存款戶號碼簿」依序編列帳號、
登載戶名及開戶日期等，同時將所編列之存戶帳號填入「印鑑卡
」及開戶建檔登錄單，另將帳號填入「存款條」並於「存款條」
上加蓋「新開戶」戳記；參以存戶與金融機構約定留存印鑑，係
供銀行核對存戶取款條所蓋用之印章，以二者相符作為該取款係
存戶本意之判斷，據以交付消費寄託款，足見印鑑卡為開戶不可
缺之文件。上訴人既自認在印鑑卡上簽名，該卡亦已編列系爭帳
號、載明上訴人之身分證統一編號、印鑑啟用日期等項，且核與
五百元存款條上所載帳號、日期均相符，即見該存款條確由系爭
帳戶所使用。縱存款條非上訴人親自書寫，惟存款條非不得由他
人代繕，與上訴人是否親自辦理開戶無涉。已難逕憑上訴人提出
之系爭新證據，為有利於上訴人之認定。況上訴人於前訴訟程序
已自承：其確於約定書、借據、開戶、入會申請書上簽名；並於
八十三年六月二十九日台中縣調查站訊問時坦承其應訴外人游意
信之要求，同意擔任借款人頭。此與游意信於前訴訟程序之證述
核屬相符，而被上訴人確已撥款至系爭帳戶，復為上訴人所自認
。則原確定判決據以認定上訴人已受領被上訴人交付之借款，並
無不合。從而，上訴人提出之新證據自難憑認系爭帳戶非上訴人
開立或上訴人尚未完成開戶手續，縱經斟酌亦不能為上訴人較有
利之裁判，上訴人以該新證據提起再審之訴，難認為有理由。為
原審心證之所由得，因而駁回上訴人再審之訴，經核於法洵無違
誤。
查財政部七十六年十月五日台財錢第七六三三三五○號函規定個
人申請開立存款戶，應由開戶人本人親自憑身分證辦理，但本人
因特殊情況無法親自辦理開戶手續，得依法委任或授權第三人代
辦，金融機構對委任或授權事項應辦理徵信調查；乃財政部為防
杜人頭帳戶，對於金融機構相關業務運行之監督命令，苟金融機
構未依循上開行政命令，客戶與金融機構間之法律關係仍應依雙
方之合意行為斷之，並非當然為無效。準此，上訴人於事實審逕
執前述函令，主張被上訴人未依規定徵信調查，不能認為本件有
委任或授權代辦云云（原審卷五三頁），已無可採。況上訴人係
親自赴銀行辦理系爭帳戶開戶手續，簽署印鑑卡等相關資料，為
上訴人所自認（前訴訟程序一審卷二六、六五頁），原審就上訴
人前述主張未再加以審斷，亦無違法可言。上訴論旨，徒就原審
取捨證據、認定事實、解釋契約之職權行使及贅述之理由，指摘
原判決不當，聲明廢棄，非有理由。
據上論結，本件上訴為無理由。依民事訴訟法第四百八十一條、
第四百四十九條第一項、第七十八條，判決如主文。
中    華    民    國  九十五  年  十二    月  二十七  日
                      最高法院民事第四庭
                          審判長法官  蘇  茂  秋
                                法官  王  仁  貴
                                法官  劉  靜  嫻
                                法官  謝  正  勝
                                法官  鄭  玉  山
      本件正本證明與原本無異
                                      書  記  官
中    華    民    國  九十六  年    一    月    十    日
                                                    Ｒ


司法院資訊處製作；財團法人民間司法改革基金會備份。
